---
title: "Oslo Boligmarked"
description: "Oversikt over boligannonser i Oslo, AI-klassifisert i 10 kategorier. Annonsene hentes fra Finn.no annenhver uke, lagres i en SQL-database og behandles her."
date: today
execute:
  freeze: false
  echo: false
  warning: false
  message: false
---

```{r check-data}
# Guard chunk — must be separate from setup so read.csv is never reached when
# the file is missing. knitr::opts_chunk$set(eval=FALSE) disables all
# subsequent chunks reliably in Quarto (knit_exit() is not reliable here).
CSV_PATH <- here::here("finn-housing", "data", "listings_export.csv")
if (!file.exists(CSV_PATH)) {
  cat("> **Ingen data ennå.** Kjør `finn-housing/scraper.R` lokalt (eller vent på den automatiske jobben) for å hente data.\n")
  knitr::opts_chunk$set(eval = FALSE)
}

# Ensure ggplot2 figures have a solid white background so they render
# correctly when embedded in HTML (theme_minimal uses transparent bg by default)
ggplot2::theme_update(plot.background = ggplot2::element_rect(fill = "white", colour = NA))
```

```{r setup}
library(dplyr)
library(ggplot2)
library(scales)
library(forcats)
library(leaflet)
library(DT)
library(stringr)

# ── Colour palette (shared across all plots) ──────────────────────────────────
CAT_COLORS <- c(
  "Luxury"                        = "#8B0000",
  "Family home"                   = "#2E86AB",
  "Starter / budget"              = "#A8DADC",
  "Investment"                    = "#457B9D",
  "Student / young professional"  = "#F4A261",
  "New development"               = "#2A9D8F",
  "Renovation"                    = "#E9C46A",
  "Central urban"                 = "#264653",
  "Suburban"                      = "#6D6875",
  "Waterfront / premium location" = "#1D3557",
  "Unclassified"                  = "#BBBBBB"
)

# ── Load & clean data ─────────────────────────────────────────────────────────
raw <- read.csv(CSV_PATH, stringsAsFactors = FALSE, fileEncoding = "UTF-8")

raw <- raw |>
  # Add optional columns that may be absent from older CSV exports
  (\(d) {
    for (col in c("broker", "standard", "standard_confidence", "standard_reasoning")) {
      if (!col %in% names(d)) d[[col]] <- NA_character_
    }
    d
  })()

df <- raw |>
  mutate(
    # Cast all optional text columns to character — prevents logical-NA vs character
    # type conflicts in coalesce() when columns are entirely NA in the CSV
    across(any_of(c("title", "address", "neighborhood", "property_type", "broker",
                    "category", "category_confidence", "category_reasoning", "classified_at",
                    "standard", "standard_confidence", "standard_reasoning", "url")),
           as.character),
    scraped_date = as.Date(substr(scraped_at, 1, 10)),
    price_m      = price / 1e6,
    price_sqm    = ifelse(!is.na(price) & !is.na(size_sqm) & size_sqm > 0,
                          price / size_sqm, NA_real_),
    category     = ifelse(is.na(category) | category == "", "Unclassified", category),
    lat          = suppressWarnings(as.numeric(lat)),
    lon          = suppressWarnings(as.numeric(lon))
  )

classified <- df |> filter(category != "Unclassified")

# ── Value-for-money score (vektet: nabolag + standard + kategori) ─────────────
# ref_psqm = (neighbourhood_median + standard_median + category_median) / 3
# score = ref_psqm / listing_price_sqm
# score > 1  →  cheaper than the weighted reference  →  good value
# score < 1  →  more expensive than the weighted reference  →  premium pricing
#
# City-wide median is used as fallback for any component where data is thin.

city_med_psqm <- median(
  classified$price_sqm[classified$price_sqm > 10000 & classified$price_sqm < 250000],
  na.rm = TRUE
)

hood_med_lookup <- classified |>
  filter(!is.na(neighborhood), neighborhood != "",
         !is.na(price_sqm), price_sqm > 10000, price_sqm < 250000) |>
  group_by(neighborhood) |>
  summarise(hood_med_psqm = median(price_sqm, na.rm = TRUE),
            n_hood = n(), .groups = "drop") |>
  filter(n_hood >= 3)

cat_med_lookup <- classified |>
  filter(!is.na(price_sqm), price_sqm > 10000, price_sqm < 250000) |>
  group_by(category) |>
  summarise(cat_med_psqm = median(price_sqm, na.rm = TRUE), .groups = "drop")

std_med_lookup <- classified |>
  filter(!is.na(standard), standard != "",
         !is.na(price_sqm), price_sqm > 10000, price_sqm < 250000) |>
  group_by(standard) |>
  summarise(std_med_psqm = median(price_sqm, na.rm = TRUE), .groups = "drop")

classified <- classified |>
  left_join(hood_med_lookup, by = "neighborhood") |>
  left_join(cat_med_lookup,  by = "category") |>
  left_join(std_med_lookup,  by = "standard") |>
  mutate(
    hood_ref    = if_else(!is.na(hood_med_psqm), hood_med_psqm, city_med_psqm),
    cat_ref     = if_else(!is.na(cat_med_psqm),  cat_med_psqm,  city_med_psqm),
    std_ref     = if_else(!is.na(std_med_psqm),  std_med_psqm,  city_med_psqm),
    ref_psqm    = (hood_ref + cat_ref + std_ref) / 3,
    value_score = if_else(!is.na(price_sqm) & price_sqm > 0,
                          ref_psqm / price_sqm, NA_real_),
    value_pct   = round((value_score - 1) * 100, 1)
  )

last_scrape  <- max(df$scraped_date, na.rm = TRUE)
total_n      <- nrow(df)
classified_n <- nrow(classified)
med_price    <- median(classified$price, na.rm = TRUE)
med_size     <- median(classified$size_sqm, na.rm = TRUE)
med_psqm     <- median(classified$price_sqm, na.rm = TRUE)
```

Utforsk **`r format(total_n, big.mark = " ")`** boligannonser i Oslo, hentet fra finn.no og klassifisert av AI i 10 boligsegmenter. Bruk diagrammene og kartet nedenfor for å finne mønstre.

---

::: {.callout-note appearance="minimal"}
**`r format(total_n, big.mark = " ")`** annonser &nbsp;·&nbsp;
**`r format(classified_n, big.mark = " ")`** klassifisert &nbsp;·&nbsp;
Medianpris **`r paste0(round(med_price / 1e6, 1), " M NOK")`** &nbsp;·&nbsp;
Medianstørrelse **`r paste0(round(med_size), " m²")`** &nbsp;·&nbsp;
Medianpris/m² **`r paste0(format(round(med_psqm / 1000, 0), big.mark = " "), " k NOK")`** &nbsp;·&nbsp;
Sist oppdatert **`r format(last_scrape, "%d %b %Y")`**
:::

---

## Ukens Bolig :trophy:

```{r pick-of-week}
# Algorithm:
#  1. Filter to classified listings with full data (price, size, address, url)
#  2. Require size >= 30 m², valid value_score, scraped within 14 days
#     (fall back to all-time if too few recent listings)
#  3. Rank by value_score (higher = cheaper per m² vs category), break ties by size
#  4. Pick #1

pick_pool <- classified |>
  filter(!is.na(price), !is.na(size_sqm), !is.na(url),
         !is.na(value_score), price_sqm > 10000,
         size_sqm >= 30, category != "Unclassified") |>
  arrange(desc(value_score), desc(size_sqm))

# Prefer recent listings
recent_pool <- pick_pool |> filter(scraped_date >= Sys.Date() - 14)
if (nrow(recent_pool) >= 1) pick_pool <- recent_pool

pick <- pick_pool |> slice_head(n = 1)

if (nrow(pick) == 0) {
  cat("> Ikke nok klassifiserte annonser til å gi en anbefaling ennå.\n")
} else {
  # Build the "why chosen" explanation
  why_text <- paste0(
    "Valgt blant ", nrow(pick_pool), " kandidat",
    if (nrow(pick_pool) != 1) "er" else "", " som beste verdi for pengene i sitt segment. ",
    "Med ", format(round(pick$price_sqm), big.mark = "\u00a0"), "\u00a0NOK/m\u00b2 er den ",
    abs(round(pick$value_pct)), "\u00a0% ",
    if (pick$value_pct >= 0) "under" else "over",
    " den vektede referansen",
    if (!is.na(pick$ref_psqm))
      paste0(" (", format(round(pick$ref_psqm), big.mark = "\u00a0"), "\u00a0NOK/m\u00b2)")
    else "",
    ". Referansen er gjennomsnittet av nabolagsmedian, standardmedian og kategorimedian for denne boligen."
  )

  cat(htmltools::doRenderTags(
    htmltools::tags$div(
      class = "card border-success mb-4",
      style = "max-width:680px; border-width:2px;",

      htmltools::tags$div(
        class = "card-header bg-success text-white d-flex align-items-center gap-2",
        htmltools::tags$span("\U0001F3C6", style = "font-size:1.3em"),
        htmltools::tags$strong("Ukens Bolig")
      ),

      htmltools::tags$div(
        class = "card-body",

        htmltools::tags$h5(
          class = "card-title mb-1",
          htmltools::tags$a(
            href = pick$url, target = "_blank", rel = "noopener",
            if (!is.na(pick$title) && nchar(trimws(pick$title)) > 0) pick$title else "Vis annonse"
          )
        ),

        htmltools::tags$p(
          class = "text-muted mb-2", style = "font-size:0.9em",
          if (!is.na(pick$address) && nchar(trimws(pick$address)) > 0) pick$address else "Oslo"
        ),

        htmltools::tags$div(
          class = "d-flex flex-wrap gap-3 mb-3",

          htmltools::tags$div(
            htmltools::tags$div(class = "text-muted", style = "font-size:0.75em", "PRIS"),
            htmltools::tags$strong(
              if (!is.na(pick$price)) paste0(format(pick$price, big.mark = " "), " NOK") else "—"
            )
          ),
          htmltools::tags$div(
            htmltools::tags$div(class = "text-muted", style = "font-size:0.75em", "STØRRELSE"),
            htmltools::tags$strong(
              if (!is.na(pick$size_sqm)) paste0(pick$size_sqm, " m²") else "—"
            )
          ),
          htmltools::tags$div(
            htmltools::tags$div(class = "text-muted", style = "font-size:0.75em", "ROM"),
            htmltools::tags$strong(
              if (!is.na(pick$rooms)) as.character(pick$rooms) else "—"
            )
          ),
          htmltools::tags$div(
            htmltools::tags$div(class = "text-muted", style = "font-size:0.75em", "PRIS / m²"),
            htmltools::tags$strong(
              if (!is.na(pick$price_sqm))
                paste0(format(round(pick$price_sqm), big.mark = " "), " NOK")
              else "—"
            )
          )
        ),

        # Category badge + value badge
        htmltools::tags$p(
          htmltools::tags$span(
            class = "badge rounded-pill text-white me-2",
            style = paste0("background-color:", CAT_COLORS[pick$category]),
            pick$category
          ),
          if (!is.na(pick$value_score))
            htmltools::tags$span(
              class = "badge bg-success-subtle text-success-emphasis",
              paste0("+", round(pick$value_pct), "% verdi vs nabolagsmedian")
            )
        ),

        # Why chosen
        htmltools::tags$p(
          class = "card-text mb-2",
          style = "font-size:0.88em; border-left:3px solid #198754; padding-left:8px; color:#155724",
          htmltools::tags$strong("Hvorfor valgt: "),
          why_text
        ),

        # AI category reasoning
        if (!is.na(pick$category_reasoning) && nchar(pick$category_reasoning) > 5)
          htmltools::tags$p(
            class = "card-text fst-italic text-muted",
            style = "font-size:0.88em; border-left:3px solid #ccc; padding-left:8px",
            paste0("\u201C", pick$category_reasoning, "\u201D")
          ),

        htmltools::tags$a(
          href = pick$url, target = "_blank", rel = "noopener",
          class = "btn btn-outline-success btn-sm",
          "Se på finn.no \u2192"
        )
      ),

      htmltools::tags$div(
        class = "card-footer text-muted",
        style = "font-size:0.8em",
        paste0("Valgt av verdi-score algoritme · Hentet ", format(pick$scraped_date, "%d %b %Y"))
      )
    )
  ))
}
```

---

## Oslo på Kartet

*Boblestørrelse = prisantydning. Farge = kategori. Klikk en boble for å åpne annonsen.*

```{r map}
map_df <- df |>
  filter(!is.na(lat), !is.na(lon),
         lat > 59.5, lat < 60.2,
         lon > 10.3, lon < 11.2,
         !is.na(price))

if (nrow(map_df) == 0) {
  cat("> Kartet vises når geokoding har kjørt (skjer automatisk etter hvert klassifiseringssteg).\n")
} else {
  # Radius: log-scale of price, capped to avoid giant bubbles
  map_df <- map_df |>
    mutate(
      radius   = pmin(pmax(log(price / 1e6) * 5, 4), 22),
      col_hex  = CAT_COLORS[category],
      col_hex  = ifelse(is.na(col_hex), "#BBBBBB", col_hex),
      popup_txt = paste0(
        "<b><a href='", url, "' target='_blank'>", title, "</a></b><br>",
        "<b>", ifelse(!is.na(price), paste0(format(price, big.mark = " "), " NOK"), "—"), "</b>",
        ifelse(!is.na(size_sqm), paste0(" · ", size_sqm, " m²"), ""),
        ifelse(!is.na(rooms),    paste0(" · ", rooms, " rom"), ""), "<br>",
        ifelse(!is.na(address),  paste0(address, "<br>"), ""),
        "<span style='background:", col_hex, ";color:#fff;padding:2px 6px;border-radius:3px;font-size:0.8em'>",
        category, "</span>"
      )
    )

  leaflet(map_df) |>
    addProviderTiles(providers$CartoDB.Positron) |>
    setView(lng = 10.757, lat = 59.913, zoom = 11) |>
    addCircleMarkers(
      lng        = ~lon,
      lat        = ~lat,
      radius     = ~radius,
      color      = ~col_hex,
      fillColor  = ~col_hex,
      fillOpacity = 0.65,
      weight     = 1,
      opacity    = 0.9,
      popup      = ~popup_txt
    ) |>
    addLegend(
      position = "bottomright",
      colors   = CAT_COLORS[names(CAT_COLORS) %in% unique(map_df$category)],
      labels   = names(CAT_COLORS)[names(CAT_COLORS) %in% unique(map_df$category)],
      title    = "Kategori",
      opacity  = 0.8
    )
}
```

---

## Pris vs Størrelse

*Hvert punkt er én annonse. Trendlinjen per panel viser pris–størrelse-sammenhengen innen hvert segment.*

```{r price-size, fig.height=11, fig.width=11}
scatter_df <- classified |>
  filter(!is.na(price_m), !is.na(size_sqm),
         price_m > 0.3, price_m < 35,
         size_sqm > 10, size_sqm < 450)

ggplot(scatter_df, aes(x = size_sqm, y = price_m, colour = category)) +
  geom_point(alpha = 0.45, size = 1.4) +
  geom_smooth(method = "lm", formula = y ~ x,
              linewidth = 0.8, se = TRUE, alpha = 0.12) +
  scale_colour_manual(values = CAT_COLORS, guide = "none") +
  scale_y_continuous(labels = label_number(suffix = " M", accuracy = 0.5)) +
  scale_x_continuous(labels = label_number(suffix = " m²")) +
  facet_wrap(~category, scales = "free", ncol = 3) +
  labs(x = "Størrelse (m²)", y = "Prisantydning",
       title = "Pris vs størrelse per kategori",
       subtitle = "Lineær trend per segment. Skala tilpasset hvert panel.") +
  theme_minimal(base_size = 12) +
  theme(strip.text = element_text(face = "bold", size = 10))
```

---

## Markedssegmenter

```{r segments, fig.height=4.5, fig.width=10}
cat_counts <- classified |>
  count(category, name = "n") |>
  arrange(desc(n)) |>
  mutate(
    category = factor(category, levels = category),
    pct      = n / sum(n) * 100,
    label    = paste0(n, "  (", round(pct), "%)")
  )

ggplot(cat_counts, aes(x = n, y = fct_rev(category), fill = category)) +
  geom_col(show.legend = FALSE, width = 0.72) +
  geom_text(aes(label = label), hjust = -0.1, size = 3.4, colour = "grey25") +
  scale_fill_manual(values = CAT_COLORS) +
  scale_x_continuous(expand = expansion(mult = c(0, 0.18))) +
  labs(x = "Annonser", y = NULL,
       title = "Fordeling av annonser per AI-tildelt kategori") +
  theme_minimal(base_size = 13) +
  theme(panel.grid.major.y = element_blank(),
        axis.text.y = element_text(size = 11))
```

---

## Boligstandard

*AI-vurdert innvendig kvalitet og tilstand basert på beskrivelsen (Om boligen), byggeår og pris/m².*

```{r standard-chart, fig.height=4, fig.width=10}
STANDARD_COLORS <- c(
  "Luxury finish"      = "#8B0000",
  "High standard"      = "#2A9D8F",
  "Good standard"      = "#457B9D",
  "Average / dated"    = "#E9C46A",
  "Renovation project" = "#E76F51"
)
STANDARD_ORDER <- c("Luxury finish", "High standard", "Good standard",
                    "Average / dated", "Renovation project")

std_df <- df |>
  filter(!is.na(standard), standard != "") |>
  mutate(standard = factor(standard, levels = STANDARD_ORDER))

if (nrow(std_df) < 3) {
  cat("> Standardklassifisering vises etter at classify.R har kjørt.\n")
} else {
  std_counts <- std_df |>
    count(standard, name = "n") |>
    mutate(
      pct   = n / sum(n) * 100,
      label = paste0(n, "  (", round(pct), "%)")
    )

  ggplot(std_counts, aes(x = n, y = fct_rev(standard), fill = standard)) +
    geom_col(show.legend = FALSE, width = 0.68) +
    geom_text(aes(label = label), hjust = -0.1, size = 3.4, colour = "grey25") +
    scale_fill_manual(values = STANDARD_COLORS) +
    scale_x_continuous(expand = expansion(mult = c(0, 0.18))) +
    labs(x = "Annonser", y = NULL,
         title = "Fordeling av boligstandard",
         subtitle = "AI-vurdert fra beskrivelsestekst, byggeår og pris/m²") +
    theme_minimal(base_size = 13) +
    theme(panel.grid.major.y = element_blank(),
          axis.text.y = element_text(size = 11))
}
```

```{r standard-price, fig.height=4.5, fig.width=10}
std_price_df <- df |>
  filter(!is.na(standard), standard != "",
         !is.na(price_sqm), price_sqm > 10000, price_sqm < 250000) |>
  mutate(standard = factor(standard, levels = STANDARD_ORDER))

enough_std <- std_price_df |> count(standard) |> filter(n >= 3) |> pull(standard)

if (length(enough_std) < 2) {
  cat("> Pris per standard vises med mer data.\n")
} else {
  ggplot(std_price_df |> filter(standard %in% enough_std),
         aes(x = price_sqm / 1000, y = fct_rev(standard), fill = standard)) +
    geom_violin(trim = TRUE, show.legend = FALSE, alpha = 0.72, linewidth = 0.25) +
    geom_boxplot(width = 0.12, outlier.shape = NA, show.legend = FALSE,
                 colour = "grey30", fill = "white", alpha = 0.6) +
    stat_summary(fun = median, geom = "point",
                 shape = 21, size = 2, fill = "white", colour = "grey30",
                 show.legend = FALSE) +
    scale_fill_manual(values = STANDARD_COLORS) +
    scale_x_continuous(labels = label_number(suffix = "k NOK", accuracy = 1)) +
    labs(x = "Pris/m² (1 000 NOK)", y = NULL,
         title = "Pris per m² per boligstandard",
         subtitle = "Hvit prikk = median; boks = IQR") +
    theme_minimal(base_size = 13) +
    theme(panel.grid.major.y = element_blank())
}
```

---

## Prisfordeling per Kategori

```{r price-violin, fig.height=5.5, fig.width=10}
violin_df <- classified |>
  filter(!is.na(price_m), price_m > 0.3, price_m < 30) |>
  mutate(category = factor(category, levels = rev(levels(cat_counts$category))))

# Only draw violins for categories with enough data
enough <- violin_df |> count(category) |> filter(n >= 5) |> pull(category)

ggplot(violin_df |> filter(category %in% enough),
       aes(x = price_m, y = category, fill = category)) +
  geom_violin(trim = TRUE, show.legend = FALSE, alpha = 0.72, linewidth = 0.25) +
  geom_boxplot(width = 0.10, outlier.shape = NA, show.legend = FALSE,
               colour = "grey30", fill = "white", alpha = 0.55) +
  stat_summary(fun = median, geom = "point",
               shape = 21, size = 2, fill = "white", colour = "grey30",
               show.legend = FALSE) +
  scale_fill_manual(values = CAT_COLORS) +
  scale_x_continuous(labels = label_number(suffix = " M NOK", accuracy = 1),
                     limits = c(0, 30)) +
  labs(x = "Prisantydning", y = NULL,
       title = "Prisfordeling per kategori",
       subtitle = "Hvit prikk = median; boks = IQR") +
  theme_minimal(base_size = 13) +
  theme(panel.grid.major.y = element_blank())
```

---

## Verdi for Pengene

::: {.callout-tip appearance="simple"}
**Hvordan defineres «verdi for pengene» her?**

For hver annonse beregner vi en **verdi-score** basert på et vektet gjennomsnitt av tre referanser:

$$\text{Referansepris/m}^2 = \frac{\text{Nabolagsmedian} + \text{Standardmedian} + \text{Kategorimedian}}{3}$$

$$\text{Verdi-score} = \frac{\text{Referansepris/m}^2}{\text{Annonsepris/m}^2}$$

En score på **1,0** betyr at annonsen er priset nøyaktig på referansen.
En score på **1,30** betyr at du betaler **30 % mindre per m²** enn referansen — ekte verdi.
Scorer **under 1,0** indikerer premiumprising.
Byens medianpris/m² brukes som fallback der nabolag eller standard mangler data.
:::

```{r value-scatter, fig.height=11, fig.width=11}
val_df <- classified |>
  filter(!is.na(value_score), !is.na(size_sqm),
         size_sqm > 10, size_sqm < 450,
         value_score > 0.3, value_score < 3.5,
         price_sqm > 10000)

ggplot(val_df, aes(x = size_sqm, y = value_score)) +
  geom_hline(yintercept = 1, linetype = "dashed", colour = "grey60", linewidth = 0.7) +
  geom_point(aes(colour = category, size = price_m), alpha = 0.5) +
  scale_colour_manual(values = CAT_COLORS, guide = "none") +
  scale_size_continuous(name = "Pris (M NOK)", range = c(1.5, 5),
                        labels = label_number(suffix = " M")) +
  scale_y_continuous(labels = label_number(accuracy = 0.1, suffix = "×")) +
  scale_x_continuous(labels = label_number(suffix = " m²")) +
  facet_wrap(~category, scales = "free", ncol = 3) +
  labs(x = "Størrelse (m²)", y = "Verdi-score",
       title = "Verdi for pengene vs størrelse per kategori",
       subtitle = "Stiplet linje = vektet referanse (score 1,0). Punktstørrelse = pris i M NOK.") +
  theme_minimal(base_size = 12) +
  theme(strip.text = element_text(face = "bold", size = 10)) +
  guides(size = guide_legend(override.aes = list(alpha = 0.7)))
```

### Topp 10 Beste Verdi-Annonser

```{r value-table}
top10 <- classified |>
  filter(!is.na(value_score), !is.na(price), !is.na(size_sqm),
         size_sqm >= 25, price_sqm > 10000) |>
  arrange(desc(value_score)) |>
  slice_head(n = 10) |>
  transmute(
    Annonse = ifelse(!is.na(url),
      paste0('<a href="', url, '" target="_blank">', str_trunc(coalesce(title, "—"), 40), '</a>'),
      coalesce(title, "—")),
    Pris    = paste0(format(price, big.mark = " "), " NOK"),
    `Størrelse` = paste0(size_sqm, " m²"),
    `kr/m²` = paste0(format(round(price_sqm), big.mark = " "), " NOK"),
    Kategori = category,
    `Verdi-score` = paste0(round(value_score, 2), "×  (+", round(value_pct), "%)")
  )

datatable(top10, escape = FALSE, rownames = FALSE,
          options = list(dom = "t", pageLength = 10, scrollX = TRUE))
```

---

## Pris per m² per Nabolag

```{r psqm-hood, fig.height=5, fig.width=9}
hood_df <- classified |>
  filter(!is.na(neighborhood), neighborhood != "",
         !is.na(price_sqm), price_sqm > 10000, price_sqm < 250000)

hood_counts <- hood_df |> count(neighborhood) |> filter(n >= 3)

if (nrow(hood_counts) < 3) {
  cat("> Ikke nok nabolagsdata ennå — vises etter hvert som flere annonser hentes og geokodes.\n")
} else {
  hood_summary <- hood_df |>
    filter(neighborhood %in% hood_counts$neighborhood) |>
    group_by(neighborhood) |>
    summarise(
      med_psqm = median(price_sqm),
      n        = n(),
      .groups  = "drop"
    ) |>
    arrange(desc(med_psqm)) |>
    slice_head(n = 20) |>
    mutate(neighborhood = factor(neighborhood, levels = rev(neighborhood)))

  ggplot(hood_summary, aes(x = med_psqm / 1000, y = neighborhood)) +
    geom_col(fill = "#264653", alpha = 0.82, width = 0.7) +
    geom_text(aes(label = paste0(round(med_psqm / 1000), "k  (n=", n, ")")),
              hjust = -0.1, size = 3.2, colour = "grey30") +
    scale_x_continuous(
      labels  = label_number(suffix = "k NOK"),
      expand  = expansion(mult = c(0, 0.18))
    ) +
    labs(x = "Medianpris/m² (1 000 NOK)", y = NULL,
         title = "Medianpris per m² per nabolag",
         subtitle = "Topp 20 nabolag med ≥ 3 annonser") +
    theme_minimal(base_size = 13) +
    theme(panel.grid.major.y = element_blank())
}
```

---

## Pris per m² per Kategori Over Tid

*Hvordan utvikler gjennomsnittlig prisantydning per m² seg per segment mellom hentekjøringer?*

```{r psqm-timeseries, fig.height=11, fig.width=12}
psqm_ts <- classified |>
  filter(!is.na(price_sqm), price_sqm > 10000, price_sqm < 250000,
         !is.na(scraped_date)) |>
  group_by(scraped_date, category) |>
  summarise(
    avg_psqm = mean(price_sqm, na.rm = TRUE),
    n        = n(),
    .groups  = "drop"
  ) |>
  filter(n >= 3)

if (length(unique(psqm_ts$scraped_date)) < 2) {
  cat("> Tidsserien vises etter minst 2 hentekjøringer med klassifiserte annonser.\n")
} else {
  ggplot(psqm_ts, aes(x = scraped_date, y = avg_psqm / 1000, colour = category)) +
    geom_line(linewidth = 0.8, alpha = 0.85) +
    geom_point(aes(size = n), alpha = 0.75) +
    scale_colour_manual(values = CAT_COLORS, guide = "none") +
    scale_size_continuous(name = "Annonser", range = c(2, 5)) +
    scale_x_date(date_labels = "%d %b", date_breaks = "2 weeks") +
    scale_y_continuous(labels = label_number(suffix = "k NOK", accuracy = 1)) +
    facet_wrap(~category, scales = "free_y", ncol = 3) +
    labs(x = NULL, y = "Gj.sn. pris/m² (1 000 NOK)",
         title = "Gjennomsnittlig pris per m² per kategori over tid",
         subtitle = "Punktstørrelse = antall annonser. Kategorier med < 3 annonser per kjøring skjult.") +
    theme_minimal(base_size = 12) +
    theme(
      strip.text  = element_text(face = "bold", size = 10),
      axis.text.x = element_text(angle = 30, hjust = 1)
    ) +
    guides(size = guide_legend(override.aes = list(alpha = 0.7)))
}
```

---

## Daglig Annonseaktivitet

```{r daily-activity, fig.height=3.5, fig.width=9}
daily <- df |>
  count(scraped_date, name = "n") |>
  filter(!is.na(scraped_date)) |>
  arrange(scraped_date)

if (nrow(daily) < 2) {
  cat("> Daglig trend vises etter minst 2 dager med henting.\n")
} else {
  ggplot(daily, aes(x = scraped_date, y = n)) +
    geom_col(fill = "#2A9D8F", alpha = 0.85, width = 0.7) +
    geom_text(aes(label = n), vjust = -0.4, size = 3, colour = "grey35") +
    scale_x_date(date_labels = "%b %d") +
    scale_y_continuous(expand = expansion(mult = c(0, 0.15))) +
    labs(x = NULL, y = "Nye annonser",
         title = "Nye annonser hentet per dag",
         subtitle = "Unike annonser lagt til databasen per kjøring") +
    theme_minimal(base_size = 13) +
    theme(panel.grid.major.x = element_blank())
}
```

---

## Hva Driver Boligprisene i Oslo?

::: {.callout-note appearance="simple"}
En OLS-regresjon av **log(pris)** på alle tilgjengelige prediktorer. Koeffisientene viser **% prisforskjell** knyttet til hver faktor, med andre holdt konstant. Referansenivåer: *Central urban* (boligkategori), *Good standard* (boligstandard). Standard inkluderes når ≥ 30 % av annonsene er klassifisert. Feilstenger = 95 % KI; grått = ikke signifikant.
:::

```{r price-drivers, fig.height=9, fig.width=10}
reg_df <- classified |>
  filter(!is.na(price), !is.na(size_sqm),
         price > 500000, price < 50e6,
         size_sqm > 10, size_sqm < 450) |>
  mutate(
    log_price  = log(price),
    size_std   = as.numeric(scale(size_sqm)),
    rooms_std  = if_else(!is.na(rooms), as.numeric(scale(rooms)), NA_real_),
    year_std   = if_else(!is.na(year_built), as.numeric(scale(year_built)), NA_real_),
    category   = factor(category),
    std_factor = factor(
      if_else(!is.na(standard) & standard != "", standard, NA_character_),
      levels = STANDARD_ORDER
    )
  )

if (nrow(reg_df) < 30) {
  cat("> Ikke nok data ennå — trenger minst 30 klassifiserte annonser med pris og størrelse.\n")
} else {
  # Reference levels
  ref_cat <- if ("Central urban" %in% levels(reg_df$category)) "Central urban" else levels(reg_df$category)[1]
  reg_df$category   <- relevel(reg_df$category,   ref = ref_cat)
  reg_df$std_factor <- relevel(reg_df$std_factor, ref = "Good standard")

  # Include each predictor only when ≥ 30% of rows have non-NA values
  preds <- "size_std"
  if (sum(!is.na(reg_df$rooms))      > nrow(reg_df) * 0.3) preds <- c(preds, "rooms_std")
  if (sum(!is.na(reg_df$year_built)) > nrow(reg_df) * 0.3) preds <- c(preds, "year_std")
  preds <- c(preds, "category")
  if (sum(!is.na(reg_df$std_factor)) > nrow(reg_df) * 0.3) preds <- c(preds, "std_factor")

  fit   <- lm(as.formula(paste("log_price ~", paste(preds, collapse = " + "))),
              data = reg_df, na.action = na.omit)
  s     <- summary(fit)
  r2    <- round(s$r.squared * 100, 1)
  n_obs <- nrow(model.frame(fit))

  coef_mat <- s$coefficients
  coef_df <- data.frame(
    term     = rownames(coef_mat),
    estimate = coef_mat[, "Estimate"],
    se       = coef_mat[, "Std. Error"],
    stringsAsFactors = FALSE
  ) |>
    filter(term != "(Intercept)") |>
    mutate(
      lower  = estimate - 1.96 * se,
      upper  = estimate + 1.96 * se,
      sig    = sign(lower) == sign(upper),
      pct    = (exp(estimate) - 1) * 100,
      pct_lo = (exp(lower)    - 1) * 100,
      pct_hi = (exp(upper)    - 1) * 100,
      # Assign facet group BEFORE stripping prefix
      predictor_type = case_when(
        term %in% c("size_std", "rooms_std", "year_std") ~ "Kontinuerlige prediktorer",
        startsWith(term, "category")   ~ paste0("Boligkategori  (vs ", ref_cat, ")"),
        startsWith(term, "std_factor") ~ "Boligstandard  (vs Good standard)",
        TRUE ~ "Annet"
      ),
      # Clean up term labels
      term = gsub("^(category|std_factor)", "", term),
      term = case_when(
        term == "size_std"  ~ "Størrelse (per SD)",
        term == "rooms_std" ~ "Rom (per SD)",
        term == "year_std"  ~ "Byggeår (per SD)",
        TRUE ~ term
      )
    )

  pct_label <- function(x) paste0(ifelse(x >= 0, "+", ""), round(x), "%")

  ggplot(coef_df,
         aes(x = pct, y = reorder(term, pct), colour = sig)) +
    geom_vline(xintercept = 0, linetype = "dashed",
               colour = "grey55", linewidth = 0.7) +
    geom_errorbarh(aes(xmin = pct_lo, xmax = pct_hi),
                   height = 0.35, linewidth = 0.55, colour = "grey65") +
    geom_point(size = 3.2) +
    geom_text(aes(label = pct_label(pct)),
              hjust = -0.35, size = 3, show.legend = FALSE) +
    scale_colour_manual(
      values = c("TRUE" = "#1a1a2e", "FALSE" = "#bbbbbb"),
      labels = c("TRUE" = "Signifikant (95 % KI)", "FALSE" = "Ikke signifikant"),
      name   = NULL
    ) +
    scale_x_continuous(
      labels = pct_label,
      expand = expansion(mult = c(0.05, 0.20))
    ) +
    facet_grid(rows = vars(predictor_type), scales = "free_y", space = "free_y") +
    labs(
      x        = "Sammenheng med prisantydning (% forskjell)",
      y        = NULL,
      title    = "Hva driver boligprisene i Oslo?",
      subtitle = paste0(
        "OLS på log(pris), n = ", format(n_obs, big.mark = " "),
        " annonser. R² = ", r2, "%."
      )
    ) +
    theme_minimal(base_size = 13) +
    theme(
      strip.text         = element_text(face = "bold", size = 11),
      panel.grid.major.y = element_blank(),
      legend.position    = "bottom"
    )
}
```

---

## Meglerprising: Over eller Under Lokalt Markedsnivå?

::: {.callout-note appearance="simple"}
Hvert panel viser én boligstandard. For hvert panel sammenlignes meglernes gjennomsnittlige prisantydning/m² mot nabolagsmedianen (faller tilbake til bymedian der færre enn 3 annonser finnes i et nabolag). Kun megler–standard-kombinasjoner med ≥ 3 annonser vises. Meglere er sortert etter samlet gjennomsnittsavvik på tvers av alle standardnivåer.
:::

```{r broker-pricing, fig.height=10, fig.width=12}
# Neighbourhood reference: median price/m² where ≥ 3 listings exist
hood_ref <- df |>
  filter(!is.na(neighborhood), neighborhood != "",
         !is.na(price_sqm), price_sqm > 10000, price_sqm < 250000) |>
  group_by(neighborhood) |>
  summarise(hood_med = median(price_sqm), n_hood = n(), .groups = "drop") |>
  filter(n_hood >= 3)

city_med <- median(df$price_sqm[df$price_sqm > 10000 & df$price_sqm < 250000],
                   na.rm = TRUE)

broker_listings <- df |>
  filter(!is.na(broker), broker != "",
         !is.na(price_sqm), price_sqm > 10000, price_sqm < 250000) |>
  left_join(hood_ref, by = "neighborhood") |>
  mutate(
    ref_psqm = if_else(!is.na(hood_med), hood_med, city_med),
    delta    = (price_sqm - ref_psqm) / ref_psqm * 100
  )

broker_std_listings <- broker_listings |>
  filter(!is.na(standard), standard != "") |>
  mutate(standard = factor(standard, levels = STANDARD_ORDER))

broker_overall_order <- broker_std_listings |>
  group_by(broker) |>
  summarise(overall_delta = mean(delta, na.rm = TRUE), .groups = "drop") |>
  arrange(overall_delta) |>
  pull(broker)

broker_std_summary <- broker_std_listings |>
  group_by(broker, standard) |>
  summarise(
    mean_delta = mean(delta,  na.rm = TRUE),
    se         = sd(delta,    na.rm = TRUE) / sqrt(n()),
    n          = n(),
    .groups    = "drop"
  ) |>
  filter(n >= 3) |>
  mutate(broker = factor(broker, levels = broker_overall_order))

if (nrow(broker_std_summary) < 2) {
  cat("> Ikke nok meglerdata med standardklassifisering ennå.\n")
} else {
  pct_lbl <- function(x) paste0(ifelse(x >= 0, "+", ""), round(x, 1), "%")

  ggplot(broker_std_summary,
         aes(x = mean_delta, y = broker)) +
    geom_vline(xintercept = 0, linetype = "dashed",
               colour = "grey55", linewidth = 0.7) +
    geom_errorbarh(
      aes(xmin = mean_delta - 1.96 * se,
          xmax = mean_delta + 1.96 * se),
      height = 0.35, linewidth = 0.55, colour = "grey65"
    ) +
    geom_point(aes(colour = mean_delta > 0, size = n)) +
    geom_text(
      aes(label = paste0(pct_lbl(mean_delta), "  (n=", n, ")")),
      hjust = -0.15, size = 2.8, colour = "grey30"
    ) +
    scale_colour_manual(
      values = c("TRUE" = "#C0392B", "FALSE" = "#2A9D8F"),
      labels = c("TRUE" = "Over områdemedian", "FALSE" = "Under områdemedian"),
      name   = NULL
    ) +
    scale_size_continuous(name = "Annonser", range = c(2, 5)) +
    scale_x_continuous(
      labels = pct_lbl,
      expand = expansion(mult = c(0.05, 0.30))
    ) +
    facet_wrap(~standard, scales = "free_y", ncol = 2) +
    labs(
      x        = "Gj.sn. pris/m² vs nabolagsmedian (%)",
      y        = NULL,
      title    = "Lister meglere over eller under lokalt markedsnivå — per boligstandard?",
      subtitle = "Rød = over, teal = under nabolagsmedian. Feilstenger = 95 % KI. Kun kombinasjoner med ≥ 3 annonser."
    ) +
    theme_minimal(base_size = 12) +
    theme(
      strip.text         = element_text(face = "bold", size = 10),
      panel.grid.major.y = element_blank(),
      legend.position    = "bottom"
    ) +
    guides(colour = guide_legend(override.aes = list(size = 3)))
}
```

*Data hentet fra [finn.no](https://www.finn.no/realestate/homes/search.html?location=0.20061){target="_blank"} kun til personlig/utdanningsformål.
Kategorier og verdi-scorer beregnet av Claude AI. Dette er ikke finansiell eller investeringsrådgivning.*
