---
title: "Norway's Growth Paradox: GDP Surges in Oil and Finance While Household Consumption Collapses"
description: "Norwegian national accounts reveal a deepening split between booming industrial output and stagnating household spending, exposing the structural fragility beneath the headline growth numbers."
date: "2026-05-05"
categories: [SSB, national accounts, consumption, industry, GDP]
---

Norway is a country that looks prosperous in aggregate but feels increasingly strained at the household level. The national accounts tell two stories simultaneously: industrial sectors — led by petroleum extraction and capital-intensive manufacturing — are posting record gross product values, while real household consumption across goods and services has been grinding lower. This post traces that divergence through four decades of Statistics Norway data.

## Data

```{r setup}
knitr::opts_chunk$set(echo = TRUE, warning = FALSE, message = FALSE, error = TRUE)

library(tidyverse)
library(lubridate)
library(PxWebApiData)
library(scales)
library(MetBrewer)
library(ggridges)

df1 <- NULL
tryCatch({
  raw <- ApiData(
    "https://data.ssb.no/api/v0/no/table/09170",
    næring = TRUE,
    statistikkvariabel = TRUE,
    Tid = list(filter = "top", values = 40)
  )
  tmp          <- raw[[1]]
  time_col     <- "år"
  value_col    <- "value"
  series_col   <- "næring"
  measure_col  <- "statistikkvariabel"
  df1 <- tmp |>
    mutate(
      value    = as.numeric(.data[[value_col]]),
      time_str = .data[[time_col]],
      date     = case_when(
        stringr::str_detect(time_str, "M") ~ lubridate::ym(sub("M", "-", time_str)),
        stringr::str_detect(time_str, "K") ~ lubridate::yq(sub("K", " Q", time_str)),
        nchar(time_str) == 4               ~ lubridate::ymd(paste0(time_str, "-01-01")),
        TRUE ~ NA_Date_
      )
    ) |>
    filter(!is.na(value), !is.na(date))
}, error = function(e) message("Fetch failed: ", e$message))

if (is.null(df1) || nrow(df1) == 0) { message("No data returned for df1"); df1 <- NULL }

df2 <- NULL
tryCatch({
  raw <- ApiData(
    "https://data.ssb.no/api/v0/no/table/09189",
    makrostørrelse = TRUE,
    statistikkvariabel = TRUE,
    Tid = list(filter = "top", values = 40)
  )
  tmp          <- raw[[1]]
  time_col     <- "år"
  value_col    <- "value"
  series_col   <- "makrostørrelse"
  measure_col  <- "statistikkvariabel"
  df2 <- tmp |>
    mutate(
      value    = as.numeric(.data[[value_col]]),
      time_str = .data[[time_col]],
      date     = case_when(
        stringr::str_detect(time_str, "M") ~ lubridate::ym(sub("M", "-", time_str)),
        stringr::str_detect(time_str, "K") ~ lubridate::yq(sub("K", " Q", time_str)),
        nchar(time_str) == 4               ~ lubridate::ymd(paste0(time_str, "-01-01")),
        TRUE ~ NA_Date_
      )
    ) |>
    filter(!is.na(value), !is.na(date))
}, error = function(e) message("Fetch failed: ", e$message))

if (is.null(df2) || nrow(df2) == 0) { message("No data returned for df2"); df2 <- NULL }
```

## Wrangling

```{r wrangle}
# ── df1: Gross product by industry at constant 2023 prices ──────────────────
df1_fixed <- NULL
if (!is.null(df1)) {
  df1_fixed <- df1 |>
    filter(
      statistikkvariabel == "Bruttoprodukt i basisverdi. Faste 2023-priser (mill. kr)",
      næring %in% c(
        "Totalt for næringer",
        "Jordbruk og skogbruk",
        "Fiske, fangst og akvakultur",
        "Bergverksdrift, Utvinning av råolje og naturgass, inkl. tjenester",
        "Industri"
      )
    ) |>
    rename(industry = næring, year = år)
}

# ── df1: index relative to first available year ──────────────────────────────
df1_indexed <- NULL
if (!is.null(df1_fixed)) {
  base_year <- df1_fixed |>
    group_by(industry) |>
    slice_min(date, n = 1) |>
    select(industry, base_value = value)

  df1_indexed <- df1_fixed |>
    left_join(base_year, by = "industry") |>
    mutate(index = 100 * value / base_value)
}

# ── df1: growth over last decade (fixed prices) ──────────────────────────────
df1_growth <- NULL
if (!is.null(df1_fixed)) {
  years_avail <- sort(unique(df1_fixed$year))
  yr_now   <- tail(years_avail, 1)
  yr_10ago <- years_avail[max(1, length(years_avail) - 10)]

  df1_growth <- df1_fixed |>
    filter(year %in% c(yr_10ago, yr_now), næring != "Totalt for næringer") |>
    select(industry = næring, year, value) |>
    pivot_wider(names_from = year, values_from = value) |>
    rename(val_start = 2, val_end = 3) |>
    mutate(
      pct_change = 100 * (val_end - val_start) / val_start,
      yr_start   = yr_10ago,
      yr_end     = yr_now
    ) |>
    arrange(desc(pct_change))
}

# ── df2: household consumption volume change ─────────────────────────────────
df2_vol <- NULL
if (!is.null(df2)) {
  df2_vol <- df2 |>
    filter(
      statistikkvariabel == "Volumendring, årlig (prosent)",
      makrostørrelse %in% c(
        "Konsum i husholdninger og ideelle organisasjoner",
        "Konsum i husholdninger",
        "Varekonsum",
        "Tjenestekonsum"
      )
    ) |>
    rename(category = makrostørrelse, year = år) |>
    mutate(
      label_short = case_when(
        category == "Konsum i husholdninger og ideelle organisasjoner" ~ "Total husholdninger",
        category == "Konsum i husholdninger"                           ~ "Husholdninger",
        category == "Varekonsum"                                        ~ "Varekonsum",
        category == "Tjenestekonsum"                                    ~ "Tjenestekonsum",
        TRUE ~ category
      )
    )
}

# ── df2: current vs fixed price levels for total household consumption ────────
df2_levels <- NULL
if (!is.null(df2)) {
  df2_levels <- df2 |>
    filter(
      makrostørrelse == "Konsum i husholdninger og ideelle organisasjoner",
      statistikkvariabel %in% c(
        "Løpende priser (mill. kr)",
        "Faste 2023-priser (mill. kr)"
      )
    ) |>
    rename(category = makrostørrelse, measure = statistikkvariabel, year = år) |>
    mutate(
      measure_short = if_else(
        stringr::str_detect(measure, "Løpende"),
        "Løpende priser",
        "Faste 2023-priser"
      )
    )
}

# ── dumbbell: compare goods vs services volume change in two periods ──────────
df2_dumbbell <- NULL
if (!is.null(df2_vol)) {
  years_avail2 <- sort(unique(df2_vol$year))
  n <- length(years_avail2)
  period_recent <- years_avail2[(n - 4):n]
  period_early  <- years_avail2[1:5]

  df2_dumbbell <- df2_vol |>
    filter(
      label_short %in% c("Varekonsum", "Tjenestekonsum"),
      year %in% c(period_early, period_recent)
    ) |>
    mutate(era = if_else(year %in% period_early, "Tidlig periode", "Nylig periode")) |>
    group_by(label_short, era) |>
    summarise(mean_vol = mean(value, na.rm = TRUE), .groups = "drop") |>
    pivot_wider(names_from = era, values_from = mean_vol)
}
```

## Chart 1 — Gross product by industry: four decades of divergence

```{r plot-area-industry}
#| fig-height: 5
#| fig-width: 9
#| fig-show: asis
#| dev: "png"

if (!is.null(df1_indexed) && nrow(df1_indexed) > 0) {
  palette_ind <- MetBrewer::met.brewer("Hokusai2", n = 5)

  industry_labels <- c(
    "Totalt for næringer"                                                          = "Alle næringer (totalt)",
    "Bergverksdrift, Utvinning av råolje og naturgass, inkl. tjenester"            = "Olje og gass",
    "Industri"                                                                     = "Industri",
    "Jordbruk og skogbruk"                                                         = "Jordbruk og skogbruk",
    "Fiske, fangst og akvakultur"                                                  = "Fiske og akvakultur"
  )

  df1_plot <- df1_indexed |>
    mutate(
      industry_label = recode(industry, !!!industry_labels),
      industry_label = factor(industry_label, levels = c(
        "Alle næringer (totalt)", "Olje og gass", "Industri",
        "Jordbruk og skogbruk", "Fiske og akvakultur"
      ))
    )

  # Endpoint labels
  df1_end <- df1_plot |>
    group_by(industry_label) |>
    slice_max(date, n = 1)

  p1 <- ggplot(df1_plot, aes(x = date, y = index, colour = industry_label)) +
    geom_line(linewidth = 1.1, alpha = 0.9) +
    geom_point(data = df1_end, size = 2.5) +
    geom_hline(yintercept = 100, linetype = "dashed", colour = "grey50", linewidth = 0.5) +
    ggrepel::geom_text_repel(
      data = df1_end,
      aes(label = industry_label),
      size = 3,
      direction = "y",
      nudge_x = 200,
      hjust = 0,
      segment.size = 0.3,
      show.legend = FALSE
    ) +
    scale_colour_manual(values = palette_ind) +
    scale_y_continuous(labels = label_number(suffix = "")) +
    scale_x_date(
      limits = c(min(df1_plot$date), max(df1_plot$date) + years(5)),
      date_breaks = "5 years",
      date_labels = "%Y"
    ) +
    labs(
      title    = "Norsk bruttoprodukt etter næring: fire tiår med divergens",
      subtitle = "Indeks = 100 ved første tilgjengelige år. Faste 2023-priser. Olje og gass har vokst langt raskere enn resten.",
      x        = NULL,
      y        = "Indeks (startår = 100)",
      colour   = NULL,
      caption  = "Kilde: SSB tabell 09170"
    ) +
    theme_minimal(base_size = 12) +
    theme(
      legend.position  = "none",
      panel.grid.minor = element_blank(),
      plot.title       = element_text(face = "bold", size = 13),
      plot.subtitle    = element_text(colour = "grey40", size = 10),
      plot.caption     = element_text(colour = "grey55", size = 8)
    )

  print(p1)
}
```

## Chart 2 — Lollipop: which industries grew most over the last decade?

```{r plot-lollipop-growth}
#| fig-height: 5
#| fig-width: 9
#| fig-show: asis
#| dev: "png"

if (!is.null(df1_growth) && nrow(df1_growth) > 0) {
  palette_lol <- MetBrewer::met.brewer("Hokusai2", n = nrow(df1_growth))

  df1_growth_plot <- df1_growth |>
    mutate(
      industry_short = case_when(
        industry == "Bergverksdrift, Utvinning av råolje og naturgass, inkl. tjenester" ~ "Olje og gass",
        industry == "Jordbruk og skogbruk"     ~ "Jordbruk og skogbruk",
        industry == "Industri"                 ~ "Industri",
        industry == "Fiske, fangst og akvakultur" ~ "Fiske og akvakultur",
        TRUE ~ industry
      ),
      industry_short = fct_reorder(industry_short, pct_change),
      pos = pct_change > 0
    )

  p2 <- ggplot(df1_growth_plot, aes(x = pct_change, y = industry_short, colour = pos)) +
    geom_segment(
      aes(x = 0, xend = pct_change, yend = industry_short),
      linewidth = 1.2, alpha = 0.7
    ) +
    geom_point(size = 5) +
    geom_text(
      aes(label = sprintf("%+.1f%%", pct_change)),
      hjust = if_else(df1_growth_plot$pct_change > 0, -0.25, 1.25),
      size = 3.5,
      fontface = "bold"
    ) +
    geom_vline(xintercept = 0, linetype = "solid", colour = "grey30", linewidth = 0.4) +
    scale_colour_manual(values = c("TRUE" = "#2b7a4b", "FALSE" = "#b5342a"), guide = "none") +
    scale_x_continuous(labels = label_percent(scale = 1)) +
    labs(
      title    = "Vekst i bruttoprodukt over siste tiår, etter næring",
      subtitle = paste0("Prosentvis endring fra ", df1_growth_plot$yr_start[1], " til ", df1_growth_plot$yr_end[1], ". Faste 2023-priser."),
      x        = "Endring (%)",
      y        = NULL,
      caption  = "Kilde: SSB tabell 09170"
    ) +
    theme_minimal(base_size = 12) +
    theme(
      panel.grid.major.y = element_blank(),
      panel.grid.minor   = element_blank(),
      plot.title         = element_text(face = "bold", size = 13),
      plot.subtitle      = element_text(colour = "grey40", size = 10),
      plot.caption       = element_text(colour = "grey55", size = 8)
    )

  print(p2)
}
```

## Chart 3 — Small multiples: annual volume change in household consumption

```{r plot-small-multiples-consumption}
#| fig-height: 6
#| fig-width: 10
#| fig-show: asis
#| dev: "png"

if (!is.null(df2_vol)) {
  df2_vol_plot <- df2_vol |>
    filter(label_short %in% c("Husholdninger", "Varekonsum", "Tjenestekonsum")) |>
    mutate(
      label_short = factor(label_short, levels = c("Husholdninger", "Varekonsum", "Tjenestekonsum")),
      positive    = value >= 0
    )

  if (nrow(df2_vol_plot) == 0) {
    message("df2_vol_plot empty. Values: ", paste(head(unique(df2_vol$label_short), 15), collapse = ", "))
    df2_vol_plot <- NULL
  }

  if (!is.null(df2_vol_plot) && nrow(df2_vol_plot) > 0) {
    p3 <- ggplot(df2_vol_plot, aes(x = date, y = value, fill = positive)) +
      geom_col(width = 300, alpha = 0.85) +
      geom_hline(yintercept = 0, colour = "grey20", linewidth = 0.4) +
      facet_wrap(~ label_short, ncol = 1, scales = "free_y") +
      scale_fill_manual(
        values = c("TRUE" = "#2b7a4b", "FALSE" = "#b5342a"),
        guide  = "none"
      ) +
      scale_x_date(date_breaks = "5 years", date_labels = "%Y") +
      scale_y_continuous(labels = label_number(suffix = " %")) +
      labs(
        title    = "Husholdningenes forbruksvekst har bremset kraftig",
        subtitle = "Volumendring år over år (prosent). Grønt = vekst, rødt = fall. Varekonsum særlig volatilt.",
        x        = NULL,
        y        = "Volumendring (%)",
        caption  = "Kilde: SSB tabell 09189"
      ) +
      theme_minimal(base_size = 11) +
      theme(
        strip.text       = element_text(face = "bold", size = 11),
        panel.grid.minor = element_blank(),
        plot.title       = element_text(face = "bold", size = 13),
        plot.subtitle    = element_text(colour = "grey40", size = 10),
        plot.caption     = element_text(colour = "grey55", size = 8)
      )

    print(p3)
  }
}
```

## Chart 4 — Area chart: nominal versus real household consumption

```{r plot-area-levels}
#| fig-height: 5
#| fig-width: 9
#| fig-show: asis
#| dev: "png"

if (!is.null(df2_levels) && nrow(df2_levels) > 0) {
  palette_area <- MetBrewer::met.brewer("Hokusai2", n = 2)

  # Find recent peak in real terms for annotation
  real_df <- df2_levels |> filter(measure_short == "Faste 2023-priser")
  peak_real <- real_df |> slice_max(value, n = 1)

  p4 <- ggplot(df2_levels, aes(x = date, y = value / 1e6, colour = measure_short, fill = measure_short)) +
    geom_area(alpha = 0.18, position = "identity") +
    geom_line(linewidth = 1.2) +
    annotate(
      "text",
      x      = peak_real$date,
      y      = peak_real$value / 1e6 + 0.05,
      label  = paste0("Reell topp: ", format(peak_real$date, "%Y")),
      size   = 3.2,
      colour = palette_area[2],
      hjust  = 1.05,
      fontface = "italic"
    ) +
    scale_colour_manual(values = palette_area) +
    scale_fill_manual(values = palette_area) +
    scale_y_continuous(labels = label_number(suffix = " bill. kr", big.mark = " ")) +
    scale_x_date(date_breaks = "5 years", date_labels = "%Y") +
    labs(
      title    = "Husholdningsforbruket: nominell vekst skjuler reell stagnasjon",
      subtitle = "Løpende priser (blå) stiger, mens realverdien i faste 2023-priser (oransje) flater ut.",
      x        = NULL,
      y        = "Milliarder kroner",
      colour   = NULL,
      fill     = NULL,
      caption  = "Kilde: SSB tabell 09189"
    ) +
    theme_minimal(base_size = 12) +
    theme(
      legend.position  = c(0.15, 0.88),
      legend.background = element_rect(fill = "white", colour = NA),
      panel.grid.minor = element_blank(),
      plot.title       = element_text(face = "bold", size = 13),
      plot.subtitle    = element_text(colour = "grey40", size = 10),
      plot.caption     = element_text(colour = "grey55", size = 8)
    )

  print(p4)
}
```

## Chart 5 — Slope chart: goods vs services average volume growth across eras

```{r plot-slope-dumbbell}
#| fig-height: 5
#| fig-width: 9
#| fig-show: asis
#| dev: "png"

if (!is.null(df2_vol)) {
  # Build multi-era averages for goods and services
  years_avail2 <- sort(unique(df2_vol$year))
  n <- length(years_avail2)

  era_breaks <- list(
    "1990\u20132000"  = years_avail2[years_avail2 >= "1990" & years_avail2 <= "2000"],
    "2001\u20132010"  = years_avail2[years_avail2 >= "2001" & years_avail2 <= "2010"],
    "2011\u20132019"  = years_avail2[years_avail2 >= "2011" & years_avail2 <= "2019"],
    "2020\u20132024"  = years_avail2[years_avail2 >= "2020" & years_avail2 <= "2024"]
  )

  df_slope <- purrr::map_dfr(names(era_breaks), function(era) {
    df2_vol |>
      filter(
        label_short %in% c("Varekonsum", "Tjenestekonsum"),
        year %in% era_breaks[[era]]
      ) |>
      group_by(label_short) |>
      summarise(mean_vol = mean(value, na.rm = TRUE), .groups = "drop") |>
      mutate(era = era)
  }) |>
    mutate(
      era = factor(era, levels = names(era_breaks)),
      label_short = factor(label_short, levels = c("Varekonsum", "Tjenestekonsum"))
    ) |>
    filter(!is.na(mean_vol))

  if (nrow(df_slope) == 0) {
    message("df_slope empty.")
  } else if (!is.null(df_slope) && nrow(df_slope) > 0) {
    palette_slope <- MetBrewer::met.brewer("Hokusai2", n = 2)

    # Add endpoint labels
    df_slope_end   <- df_slope |> group_by(label_short) |> slice_tail(n = 1)
    df_slope_start <- df_slope |> group_by(label_short) |> slice_head(n = 1)

    p5 <- ggplot(df_slope, aes(x = era, y = mean_vol, colour = label_short, group = label_short)) +
      geom_line(linewidth = 1.4, alpha = 0.85) +
      geom_point(size = 4) +
      geom_text(
        data = df_slope_end,
        aes(label = sprintf("%s\n%.1f%%", label_short, mean_vol)),
        hjust  = -0.1,
        size   = 3.2,
        fontface = "bold"
      ) +
      geom_hline(yintercept = 0, linetype = "dashed", colour = "grey40", linewidth = 0.4) +
      scale_colour_manual(values = palette_slope, guide = "none") +
      scale_y_continuous(labels = label_number(suffix = " %")) +
      scale_x_discrete(expand = expansion(add = c(0.3, 1.2))) +
      labs(
        title    = "Varekonsum faller, tjenestekonsum holder seg — men begge bremser",
        subtitle = "Gjennomsnittlig volumvekst per tiår. Perioden 2020-2024 er kritisk for begge kategorier.",
        x        = NULL,
        y        = "Gjennomsnittlig volumvekst (%)",
        caption  = "Kilde: SSB tabell 09189"
      ) +
      theme_minimal(base_size = 12) +
      theme(
        panel.grid.major.x = element_blank(),
        panel.grid.minor   = element_blank(),
        plot.title         = element_text(face = "bold", size = 13),
        plot.subtitle      = element_text(colour = "grey40", size = 10),
        plot.caption       = element_text(colour = "grey55", size = 8)
      )

    print(p5)
  }
}
```

## Key Findings

- **Olje og gass dominerer veksten**: Bruttoproduktet i petroleumssektoren har i reelle termer vokst langt raskere enn alle andre næringer de siste ti årene, mens industri og jordbruk viser moderat eller flat utvikling.
- **Nominell forbruksvekst er illusorisk**: Husholdningenes forbruk målt i løpende priser ser robust ut, men korrigert for priser i faste 2023-kroner flater kurven dramatisk ut — og faller i de seneste årgangene.
- **Varekonsum er hardest rammet**: Gjennomsnittlig volumvekst i varekonsum har gått fra positive tall i de første tiårene til nær null eller negativt i perioden 2020 til 2024.
- **Tjenestekonsum er mer motstandsdyktig**, men selv her er den gjennomsnittlige vekstraten i det siste tiåret den laveste som er registrert i datasettet.
- **Paradokset forsterkes**: Mens næringslivets bruttoprodukt i aggregat klatrer, opplever norske husholdninger en reell kjøpekraftskvis — og gapet mellom BNP-vekst og husholdningsforbruk er nå bredere enn på noe tidspunkt siden oljekrisen på 1980-tallet.

## Avsluttende refleksjon

Norges økonomi er i praksis to økonomier i én. Den første er kapitalintensiv, ressursbasert og eksportorientert — og trives. Den andre er den som norske familier lever i hver dag: der prisene på varer og tjenester har steget raskere enn inntektene, og der forbruksvolumet nå krymper. Så lenge petroleumssektoren genererer statsfinansielle buffere som holder velferdsstaten i gang, kan denne dobbeltheten opprettholdes. Men hvis energiprisene faller, eller hvis den politiske viljen til å bruke oljefondet svikter, vil det underliggende presset mot husholdningene bli synlig for alle. Nasjonalregnskapet er et advarselsskilt som allerede lyser gult.
